高雄高等行政法院簡易判決　　　　　　　　　　　　　九十二年度簡字第四○三號
　　原　　　告　甲○○
　　被　　　告　財政部臺灣省南區國稅局
　　代　表　人　朱正雄　局長
　　訴訟代理人　丙○○
右當事人間因綜合所得稅事件，原告不服財政部中華民國九十二年十二月九日台財訴
字第○九二○○六七一二一號訴願決定，提起行政訴訟。本院判決如左：
　　主  文
訴願決定及原處分（復查決定含原核定處分）關於否准原告列報自用住宅購屋借款利
息新台幣壹拾陸萬玖仟貳佰玖拾柒元之扣除額部分均撤銷。
訴訟費用由被告負擔。
    事實及理由
一、原告起訴主張：原告九十年度綜合所得稅結算申報，列報購屋借款利息扣除額新
    臺幣（下同）十六萬九千六百七十二元，該項購屋借款利息係源於原告民國（下
    同）八十七年六月十日向訴外人張牡丹購買坐落屏東縣內埔鄉○○段三十九地號
    土地及其建物即門牌屏東縣內埔鄉里○街三百七十三號房屋（下稱系爭房地）；
    因系爭房地當時尚有出賣人張牡丹向國泰人壽保險股份有限公司（下稱國泰公司
    ）借款而設定之抵押權三百萬元，且於房地買賣當時出賣人張牡丹尚欠國泰公司
    二百九十五萬元未清償，故買賣契約乃約定該債務由買受人即原告承受並須逐月
    繳付本息。而原告取得系爭房地所有權後，雖曾前往國泰公司請求就該抵押借款
    變更借款人為原告，惟經國泰公司鑑價後表示系爭房地依當時情況僅可貸借二百
    五十萬元，即變更借款人之前提，需先償還四十餘萬元，因原告當時並無償還之
    資力，故未變更借款人，而仍沿用前屋主名義之借款，然該借款利息實際上均由
    原告繳交；然被告卻以系爭購屋借款之借款人為張牡丹，並非原告或原告配偶或
    與原告在同一申報戶之受扶養親屬，乃認原告列報之購屋借款利息扣除額與所得
    稅法第十七條第一項第二款第二目第五小目規定不合，而否准認列。原告不服，
    申經復查未獲變更，提起訴願亦遭決定駁回，乃提起本件行政訴訟，聲明求為判
    決訴願決定及原處分（復查決定含原核定處分）關於否准原告列報自用住宅購屋
    借款利息十六萬九千二百九十七元之扣除額部分均撤銷。被告則以：原告九十年
    度綜合所得稅結算申報，列報所有系爭房地之購屋借款利息扣除額十六萬九千六
    百七十二元，惟因原告檢附之房屋擔保借款繳息證明之借款人並非原告本人、配
    偶或受扶養親屬，與所得稅法第十七條第一項第二款第二目第五小目規定不合，
    乃否准認列，並改採標準扣除額六萬七千元核認。蓋因所得稅法關於「購屋借款
    利息」列舉扣除額之認列，須係納稅義務人本人、配偶或受扶養親屬因購買自用
    住宅，而向金融機構辦理房屋購置借款所支付之利息，經減除儲蓄投資特別扣除
    額在三十萬元內之支出，始得適用；惟查系爭購屋借款之借款人為張牡丹，並非
    原告、原告配偶或與原告在同一申報戶之受扶養親屬，尚難證明系爭購屋借款利
    息符合所得稅法列舉扣除額之規定，而依原告提出之國泰公司收費員證明書及前
    屋主張牡丹出具證明書等資料，亦難據以認定原告、配偶或同一申報戶之受扶養
    親屬有購置自用住宅，而向金融機構辦理購置貸款之情事，故被告否准認列系爭
    購屋借款利息扣除額，並無不合，而聲明求為判決駁回原告之訴。
二、按「納稅義務人購買自用住宅，向金融機構借款所支付之利息，其每一申報戶每
    年扣除數額以三十萬元為限。‧‧‧納稅義務人依上述規定扣除購屋借款利息者
    ，以一屋為限。」所得稅法第十七條第一項第二款第二目第五小目定有明文。又
    「本法第十七條第一項第二款第二目第五小目規定購屋借款利息之扣除應符合左
    列各要件：一、以納稅義務人本人、配偶或受扶養親屬名義登記為其所有。二、
    納稅義務人本人、配偶或受扶養親屬於申報年度在該地址辦竣戶籍登記，且無出
    租或供營業使用。三、取具向金融機構辦理房屋購置貸款所支付當年度利息單據
    。」為行為時所得稅法施行細則第二十四條之三所明定。另七十六年十二月三十
    日修正之所得稅法第十七條第一項第二款第二目第五小目所以增訂購屋借款利息
    列舉扣除額之立法理由，乃為鼓勵一般國民購置自用住宅，爰增列納稅義務人購
    買自用住宅，向金融機構所支付之利息作為列舉扣除，並以二萬元為限。繼而於
    七十八年十二月三十日提高限額為八萬元，八十二年二月五日提高限額為十萬元
    ，八十八年二月九日修正最高之購屋借款利息扣除額為三十萬元，乃因原可申報
    綜合所得稅自用住宅貸款利息列舉扣除額十萬元，與實際貸款利息支出差距甚遠
    ，已不符實際，為減輕購置自用住宅者稅負，而將此一列舉扣除額，提高為三十
    萬元。可知，「鼓勵一般國民購置自用住宅」及「減輕購置自用住宅者稅負」乃
    規定購屋借款利息列舉扣除額，並其上限訂為三十萬元之主要立法理由。而「涉
    及租稅事項之法律，其解釋應本於租稅法律主義之精神，依各該法律之立法目的
    ，衡酌經濟上之意義及實質課稅之公平原則為之。」亦經司法院釋字第四二○號
    解釋在案。查所得稅法第十七條第一項第二款第二目第五小目係規定：「納稅義
    務人購買自用住宅，向金融機構借款所支付之利息」，換言之，此關於購屋借款
    利息列舉扣除額規定之構成要件應為「該住宅是納稅義務人（含納稅義務人之配
    偶或申報之受扶養親屬）所購買」、「該住宅符合自用住宅之要件」、「該利息
    是納稅義務人（含納稅義務人之配偶或申報之受扶養親屬）因購買自用住宅向金
    融機構借款所產生」；上述行為時所得稅法施行細則第二十四條之三規定即是闡
    明此構成要件之規定。而上述構成要件中關於該住宅必須是納稅義務人（含納稅
    義務人之配偶或申報之受扶養親屬）所購買並登記為該等人所有及該住宅需符合
    自用住宅之要件部分，自法條文義解釋，固甚明確；然關於利息是納稅義務人（
    含納稅義務人之配偶或申報之受扶養親屬）因購買自用住宅向金融機構借款所產
    生部分，自法條用語及文義觀之，此借款固必須是為購買該自用住宅而發生，然
    該借款是否必須為房屋所有人名義之借款，不僅所得稅法第十七條第一項第二款
    第二目第五小目並無明確規範，行政機關為執行所得稅法所訂立之行為時所得稅
    法施行細則第二十四條之三第三款亦僅是規定「取具向金融機構辦理房屋購置貸
    款所支付當年度利息單據」，亦即其僅是闡明需提出由金融機構出具之證明文件
    ，而未及於該購屋貸款之借款人是否必須為納稅義務人（含納稅義務人之配偶或
    申報之受扶養親屬）部分，就此法律適用之疑義，依其法條文義解釋既有未明，
    則參諸上述司法院釋字第四二○號解釋，所闡明「關於租稅事項之法律，其解釋
    應本於租稅法律主義之精神，依各該法律之立法目的，衡酌經濟上之意義及實質
    課稅之公平原則為之」之意旨，並衡諸所得稅法第十七條第一項第二款第二目第
    五小目規定之立法目的係在「鼓勵一般國民購置自用住宅」及「減輕購置自用住
    宅者稅負」，應認納稅義務人若能提出由金融機構出具之繳納利息證明，並能證
    明該借款確係供購買該自用住宅所使用，並該借款利息確係由納稅義務人（含納
    稅義務人之配偶或申報之受扶養親屬）所繳納，則該繳納利息收據應認已符合行
    為時所得稅法施行細則第二十四條之三第三款規定，而得據以列報購屋借款利息
    列舉扣除額（是否准許列報尚須符合該房屋係屬自用住宅，及該房屋係屬納稅義
    務人或納稅義務人之配偶或申報之受扶養親屬等要件）。
三、經查，被告否准原告九十年度綜合所得稅結算申報，列報之購屋借款利息扣除額
    十六萬九千六百七十二元，無非以該借款之借款人並非原告、原告配偶或申報之
    受扶養親屬，與所得稅法第十七條第一項第二款第二目第五小目規定之要件不合
    云云，為其論據。爰分述如下：
（一）查原告列報之系爭購屋借款利息，係因原告向訴外人張牡丹購買系爭房地，依
      原告與訴外人張牡丹於八十七年五月九日簽訂之不動產買賣契約憑證之約定，
      全部買賣價金為三百五十萬元正，由買受人即原告當日交付定金十萬元與出賣
      人，並約定其餘價款於八十七年六月十日以前交付；且註記「本買賣標的物出
      賣人向國泰人壽設定抵押權貸款，已陸續按月攤還部分貸款，迄今尚欠本金新
      台幣二百九十五萬元正左右。雙方約定該貸款未償部分由買受人承受。惟利息
      之負擔以五月十八日為限，之前由出賣人負擔，之後由買受人負擔，因而後金
      之數量應俟五月十八日向銀行繳交五月份本息後確定之。」嗣後後金雙方同意
      為四十五萬元等情，有該不動產買賣契約憑證影本附原處分卷可稽。故依上述
      原告與訴外人張牡丹關於買賣系爭房地之約定，可知，原告向訴外人張牡丹買
      受系爭房地之價款，其中有部分是以承擔「訴外人張牡丹以系爭房地設定抵押
      權為擔保向訴外人國泰公司之借款」之約定代替買賣價款之給付，亦即訴外人
      張牡丹原以系爭房地為擔保向國泰公司所借之款項，以至八十七年五月十八日
      未償之借款本金金額，即由原告承擔該借款，而負支付利息及本金之義務。又
      觀原告提出之擔保放款利息收據（正聯，貸款戶留存），其上明白記載收款人
      為乙○○，並證人乙○○即國泰公司房貸收費人員亦於本院審理中到庭結證稱
      ：系爭房地之貸款，於原告買受前是向張牡丹收取，而於原告買受系爭房地後
      ，其貸款本息即向原告收取等語甚明；且系爭房地係登記為原告所有，並原告
      之戶籍於九十年間確設於系爭房地，而上述九十年度之擔保放款利息收據亦均
      記載收息地址為系爭房地所在地（此時原出賣人張牡丹已不居住系爭房地），
      有所有權狀影本、戶籍謄本及擔保放款利息收據分別附原處分卷及本院卷可稽
      ；另原告於購得系爭房地後係因未能以系爭房地原貸款餘額向國泰公司進行借
      新還舊，即以原告名義重新借款以返還訴外人張牡丹名義之借款，故仍以張牡
      丹名義繼續借款，並由原告負責返還本息，嗣該筆借款已於九十二年度因國泰
      公司得重新貸予相同之貸款額度，而變更借款人為原告一節，復據原告及證人
      乙○○分別陳述在卷，故系爭繳息證明所載繳納之利息十六萬九千六百七十二
      元確係原告所繳納，並產生此利息之借款是原告因購買系爭房地，為代替買賣
      價款之支付所約定承擔出賣人以系爭房地設定抵押權向金融機構之借款一節，
      即堪認定。又原告於九十年度戶籍即是設於系爭房地，並房屋係供原告自用，
      而符合自用住宅要件，復據被告陳述在卷；故系爭房地係由原告買受，登記為
      原告所有，且系爭房地因原告於九十年度已將戶籍設於系爭房地，而屬自用住
      宅，並原告本年度取具向金融機構辦理房屋購置貸款所支付當年度利息單據，
      其上所載之借款人雖非原告而為出賣系爭房地予原告之訴外人張牡丹，實則該
      以張牡丹為借款人之系爭貸款，是原告作為代替買受系爭房地價金之給付而約
      定承擔之債務，且本年度之該借款利息，亦確係由原告支付，則依上開所述，
      應認系爭借款利息已符合所得稅法第十七條第一項第二款第二目第五小目所規
      定購屋借款利息扣除額規定之要件；被告僅以原告形式上並非系爭借款利息之
      借款人，即認其與法條規定列報之扣除額規定要件不合，而疏未探究本條之立
      法本旨，自難採取。
（二）綜上，原告確為系爭房地之購買人及所有權人，且系爭房地符合自用住宅之要
      件，並原告是以承擔出賣人張牡丹向金融機構貸款之約定作為買賣價金之給付
      ，故其因此承擔債務之約定而支付金融機構之利息，揆諸上開所述，應符合所
      得稅法第十七條第一項第二款第二目第五小目所規定購屋借款利息扣除額之要
      件；又依該小目規定，每年申報之扣除數以三十萬元為限，且應扣除申報之儲
      蓄投資特別扣除額，而原告本年度因購買系爭房屋而支出向金融機構繳納之借
      款利息金額為十六萬九千六百七十二元，並其有經核定之儲蓄投資特別扣除額
      三百七十五元，故應准許列報之購屋借款利息扣除額即應為十六萬九千二百九
      十七元（即000000－000）；故原告請求認列之購屋借款利息扣除額
      於十六萬九千二百九十七元範圍內，即堪採取。
四、綜上所述，原告九十年度綜合所得稅結算申報，列報購屋借款利息扣除額於十六
    萬九千二百九十七元範圍內，應屬可採；被告就此部分否准認列，即有違誤，訴
    願決定未予糾正，亦有未洽，原告提起本件訴訟，求為撤銷，為有理由，爰由本
    院將訴願決定及原處分（復查決定含原核定處分）關於否准原告列報自用住宅購
    屋借款利息十六萬九千二百九十七元之扣除額部分予以撤銷。又本件屬簡易事件
    ，故不經言詞辯論為之。
五、據上論結，本件原告之訴為有理由，依行政訴訟法第二百三十三條第一項、第一
    百九十五條第一項前段、第九十八條第三項前段，判決如主文。
中　　　華　　　民　　　國    九十三　　年　  　八　　　月　　  十九　　日
                              高雄高等行政法院第一庭
                                          法      官　  楊　惠　欽
右為正本係照原本作成。
如不服本判決，應於送達後二十日內，向本院提出上訴狀並表明上訴理由，如於本判
決宣示後送達前提起上訴者，應於判決送達後二十日內補提上訴理由書（須按他造當
事人人數附繕本）。
提起上訴應預繳送達用雙掛號郵票七份（每份三十四元）。
中　　　華　　　民　　　國    九十三　　年　  　八　　　月　　  十九　　日
                                          法院書記官    李 怡 緻
附註：
行政訴訟法第二百三十五條（第一項、第二項）：
對於適用簡易程序之裁判提起上訴或抗告，須經最高行政法院之許可。
前項許可，以訴訟事件所涉及之法律見解具有原則性者為限。
